ACORDAO-COMPLETO-2478524

ACÓRDÃO 18378/2021 ATA 39/2021 - PRIMEIRA CÂMARA

VISTOS, relatados e discutidos estes autos de Tomada de Contas Especial instaurada pela Fundação Nacional de Saúde, em desfavor de Lidiane Leite da Silva e de Malrinete dos Santos Matos, Prefeitas de Bom Jardim/MA de 1/1/2013 a 27/8/2015 e de 28/8/2015 a 31/12/2016, respectivamente, em razão da impugnação parcial das despesas do Termo de Compromisso/PAC 0525/2011 (Siafi 671258) (peça 2, p. 154-157) , firmado entre a Funasa e o Ente Municipal,
ACORDAM os Ministros do Tribunal de Contas da União, reunidos em sessão de 1ª Câmara, ante as razões expostas pelo Relator, em:
9.1. excluir Malrinete dos Santos Matos da relação processual;
9.2. considerar revéis Lidiane Leite da Silva e o Município de Bom Jardim/MA, para todos os efeitos, nos termos do art. 12, § 3º, da Lei 8.443/1992;
9.3. julgar regulares com ressalva as contas do Município de Bom Jardim/MA, com fundamento nos arts. 1º, inciso I, 16, inciso II, 18 e 23, inciso II, da Lei 8.443/1992, dando-lhe quitação;
9.4. julgar irregulares as contas de Lidiane Leite da Silva, com fundamento nos arts. 1º, inciso I, 16, inciso III, alíneas "a" e "c", da Lei 8.443/1992, condenando-a, com base nos arts. 19, caput, e 23, inciso III, da mesma Lei, ao pagamento da quantia de R$ 250.000,00 (duzentos e cinquenta mil reais) , com a fixação do prazo de quinze dias, a contar da notificação, para comprovar, perante o Tribunal (art. 214, inciso III, alínea "a", do Regimento Interno) , o recolhimento da dívida aos cofres do Tesouro Nacional, atualizada monetariamente e acrescida dos juros de mora, calculados a partir de 29/1/2013 até a data do recolhimento, na forma prevista na legislação em vigor;
9.5. aplicar a Lidiane Leite da Silva, com fundamento no art. 19, caput, da Lei 8.443/1992, multa prevista no art. 57 da mesma Lei, c/c art. 267 do Regimento Interno do TCU, no valor de R$ 41.000,00 (quarenta e um mil reais) , fixando-lhe o prazo de quinze dias, a contar da notificação, para que comprove, perante este Tribunal, o recolhimento da dívida aos cofres do Tesouro Nacional (art. 214, inciso III, alínea "a", do Regimento Interno do TCU) , atualizada monetariamente desde a data deste Acórdão até a data do efetivo recolhimento, se for paga após o vencimento, na forma da legislação em vigor;
9.6. autorizar, desde logo, nos termos do art. 28, inciso II, da Lei 8.443/1992, a cobrança judicial das dívidas, caso não atendidas as notificações; e
9.7. remeter cópia deste Acórdão à Procuradoria da República no Estado do Maranhão, com fundamento no art. 16, § 3º, da Lei 8.443/1992, c/c o § 7º do art. 209 do Regimento Interno do TCU, para o ajuizamento das ações civis e penais que considerar cabíveis.

Tomada de Contas Especial instaurada pela Funasa, em razão da omissão no dever de prestar contas da 2ª parcela dos recursos do Termo de Compromisso nº 525/2011, celebrado com a Prefeitura Municipal de Bom Jardim/MA, tendo por objeto a execução de "Sistema de Esgotamento Sanitário", com vigência estipulada para o período de 30/12/2011 a 30/12/2013.

Primeira Câmara

Prefeitura Municipal de Bom Jardim/MA.

3. Responsáveis: Lidiane Leite da Silva (CPF XXX.820.053-XX); Malrinete dos Santos Matos (CPF XXX.359.132-XX); Prefeitura Municipal de Bom Jardim/MA (06.229.975/0001-72).

13.1. Ministros presentes: Walton Alencar Rodrigues (Presidente) e Jorge Oliveira.
13.2. Ministros-Substitutos convocados: Augusto Sherman Cavalcanti (Relator) e André Luís de Carvalho.

AUGUSTO SHERMAN

Adoto como relatório a instrução da SecexTCE (peça 33) , com a qual se manifestaram de acordo os titulares da Secretaria (peças 34 e 35) . Transcrição com ajustes de forma considerados pertinentes.
"INTRODUÇÃO 
1.		Trata-se de Tomada de Contas Especial instaurada pela Funasa - Fundação Nacional de Saúde, em desfavor da Sra. Lidiane Leite da Silva (CPF: XXX.820.053-XX) , Prefeita Municipal de Bom Jardim/MA, no período de 1/1/2013 a 27/8/2015, e da Sra. Malrinete dos Santos Matos (CPF: XXX.359.132-XX) , Prefeita Municipal de Bom Jardim/MA, no período de 28/8/2015 a 31/12/2016, em razão da impugnação parcial das despesas do Termo de Compromisso/PAC 0525/2011 - Siafi 671258 (Peça 2, p. 40-2) , firmado entre a Funasa e a Prefeitura Municipal de Bom Jardim/MA, e que tinha por objeto a execução de 'Sistema de Esgotamento Sanitário - MSD', conforme Plano de Trabalho (Peça 2, p. 37-9 e 45-56) , em razão da omissão no dever de prestar contas da segunda parcela dos recursos repassados, no valor de R$ 250.000,00, bem como do não recolhimento do saldo de rendimento da aplicação financeira referente à primeira parcela, no valor de R$ 1.600,77.
HISTÓRICO 	 
2.		O Termo de Compromisso/PAC 0525/2011 foi firmado no valor de R$ 500.000,00 a cargo do concedente, sem previsão de contrapartida do convenente, liberados por meio das Ordens Bancárias 2012OB802082, de 5/4/2012, no valor de R$ 250.000,00 (Peça 2, p. 74) , creditada em conta no dia 12/4/2012 (Peça 2, p. 160) , e 2013OB800169, de 25/1/2013, também no valor de R$ 250.000,00 (Peça 2, p. 111) . Teve vigência de 30/12/2011 a 30/12/2013, com prazo para apresentação da prestação de contas até 28/2/2014.
3.		O Objeto foi fiscalizado pelo concedente, cujo teor consta dos seguintes Relatórios de Visita Técnica:
de 13/8/2012 (Peça 2, p. 76) , atestando que, dos 111 MSD previstos no Plano de Trabalho, já tinham sido construídos 56, perfazendo um total de 50,45% da obra prevista; e
de 22/10/2012 (Peça 2, p. 96-7) , atestando a execução de 0,07% das obras;
de 11/12/2012 (Peça 2, p. 102-5) , atestando a execução de 51% das obras;
de 2/6/2014 (Peça 2, p. 127-8) , atestando a execução de 50,45% das obras;
de 30/7/2014 (Peça 2, p. 144-5) , atestando a execução de 50,45% das obras; e
de 23/6/2014 (Peça 2, p. 191-2) , atestando a execução de 50,45% das obras, que, somada a execução da placa indicativa da obra, tal percentual alcançaria 51,05%, bem como a sua paralisação.
4.	Foi emitido o Parecer Técnico de 11/8/2014 (Peça 2, p. 184) , atestando a execução de 50,45% das obras pactuadas, afirmando que os recursos foram repassados integralmente, sendo '50% na gestão anterior e 50% na gestão atual, e até a data dessa visita as obras encontram-se paralisadas, portanto solicita a devolução de 50% dos recursos liberados, uma vez que o referido ajuste estar com a vigência expirada'.
5.		Foram também elaborados pela Funasa os Pareceres Financeiros 221/2015, de 20/10/2015 (Peça 3, p. 63-5) , e 072/2016, de 15/8/2016 (Peça 3, p. 96-7) , ambos propugnando pela aprovação dos R$ 250.000,00 relativos à primeira parcela dos recursos liberados, bem como pela não aprovação dos R$ 250.000,00 referentes à segunda parcela, ante a omissão no dever de prestar contas, imputando-se a responsabilidade à Sra. Lidiane Leite da Silva. Além disso, imputou-se responsabilidade à sua sucessora, a Sra. Malrinete dos Santos Matos, quanto à necessidade de devolução de R$ 1.600,77 referentes a rendimentos oriundos de aplicação financeira, ainda remanescentes na conta corrente do convênio.
6.		Consta dos autos, conforme extrato de pesquisa no sistema dos Correios e Aviso de Recebimento (AR) , comprovação de que a Sra. Lidiane Leite da Silva recebeu as Notificações 040/2014, de 6/2/2014 (Peça 2, p. 118-24) , 568/2014, de 13/10/2014 (Peça 2, p. 134-40) , 245/2015, de 11/5/2015 (Peça 2, p. 186-9) , 060/2016, de 16/2/2016 (Peça 3, p. 72-4) , 088/2016, de 9/3/2016 (Peça 3, p. 80-2) , e 094/2016, de 1/4/2016 (Peça 3, p. 83-9) , além de ter sido notificada por meio do Edital de Notificação 016/2016, de 19/4/2016 (Peça 3, p. 90) ; e a Sra. Malrinete dos Santos Matos recebeu as Notificações 564/2015, de 21/10/2015 (Peça 3, p. 66-7 e 71) , 058/2016, de 15/2/2016 (Peça 3, p. 75-6 e 79) , e 131/2016, de 27/5/2016 (Peça 3, p. 91-4) , por meio das quais a Funasa comunicou as responsáveis acerca da instauração da TCE, demandando a devolução dos recursos, permanecendo omissas. 
7.		Diante do não saneamento das irregularidades apontadas e da não devolução dos recursos, instaurou-se a Tomada de Contas Especial. No Relatório de Tomada de Contas Especial de 26/6/2017 (Peça 3, p. 117-22) , concluiu-se que o prejuízo importaria o valor original de R$ 250.000,00, imputando-se a responsabilidade à Sra. Lidiane Leite da Silva ante a omissão no dever de prestar contas da segunda parcela dos recursos repassados por meio do Termo de Compromisso/PAC 0525/2011 - Siafi 671258, bem como o valor de R$ 1.600,77, relativo ao não recolhimento do saldo de rendimento de aplicação financeira referente à primeira parcela, imputado à Sra. Malrinete dos Santos Matos, ambas ex-Prefeitas Municipais de Bom Jardim/MA.
8.		O Relatório de Auditoria 396/2018 da Controladoria Geral da União (Peça 1, p. 18-21) também chegou às mesmas conclusões. Após serem emitidos o Certificado de Auditoria, o Parecer do Dirigente e o Pronunciamento Ministerial (Peça 1, p. 22-6) , o processo foi remetido a esse Tribunal. 
9.	Na instrução de peça 4, examinando-se os elementos constituinte dos autos, concluiu-se pelo afastamento da responsabilidade da Sra. Malrinete dos Santos Matos, uma vez que havia adotado as medidas de resguardo do patrimônio público, impetrando a devida Ação Civil Pública de Improbidade Administrativa em face de sua antecessora, a Sra. Lidiane Leite da Silva (Peça 2, p. 199, e Peça 3, p. 1-19) , além de instaurar processo de Tomada de Contas Especial em virtude da omissão de prestar contas da segunda parcela dos recursos.
10.	Quanto ao débito no valor de R$ 1.600,77, relativo ao não recolhimento do saldo de rendimento da aplicação financeira referente à primeira parcela dos recursos transferidos, entendeu-se que a responsabilidade deveria recair sobre o ente federado.
11.	Dessa forma, propôs-se realizar a citação e audiência dos responsáveis nos seguintes termos:
a) realizar a citação da Srª Lidiane Leite da Silva (CPF: XXX.820.053-XX) , ex-Prefeita Municipal de Bom Jardim/MA, no período de 1/1/2013 a 27/8/2015, com fundamento nos arts. 10, § 1º, e 12, incisos I e II, da Lei 8.443/1992 c/c o art. 202, incisos I e II, do RI/TCU, para que, no prazo de quinze dias, apresente alegações de defesa e/ou recolha, aos cofres do Tesouro Nacional, a quantia abaixo indicada, atualizada monetariamente a partir da respectiva data até o efetivo recolhimento, abatendo-se na oportunidade a quantia eventualmente ressarcida, na forma da legislação em vigor, em decorrência da irregularidade descrita abaixo: 
	VALOR ORIGINAL (Real) 
	DATA DA OCORRÊNCIA 
	DÉBITO/CREDITO 

	R$ 250.000,00
	29/1/2013
	Débito 

	               Valor total do débito atualizado até 20/8/2018: R$ 351.275,00.
Irregularidade: não comprovação da boa e regular aplicação dos recursos recebidos por força do Termo de Compromisso/PAC 0525/2011 - Siafi 671258, em virtude da impugnação parcial das despesas, no valor de R$ 250.000,00, em razão da omissão no dever de prestar contas da segunda parcela dos recursos recebidos.
Cofre credor: Tesouro Nacional. 
Responsável: Srª Lidiane Leite da Silva (CPF: XXX.820.053-XX) , ex-Prefeita Municipal de Bom Jardim/MA, no período de 1/1/2013 a 27/8/2015. 
Dispositivos violados: parágrafo único do art. 70 da Constituição Federal; art. 93 do Decreto-Lei 200/67; § 3º do art. 56 da Portaria Interministerial MPOG/MF/CGU 127/2008, com a redação dada pela Portaria 534, de 30/12/2009 e Cláusula Terceira do Termo de Compromisso/PAC; 
Conduta - Srª Lidiane Leite da Silva: não comprovar a boa e regular aplicação dos recursos recebidos por força do Termo de Compromisso/PAC 0525/2011 - Siafi 671258, em razão da omissão no dever de prestar contas da segunda parcela dos recursos recebidos.
Nexo de causalidade - Srª Lidiane Leite da Silva: a omissão no dever de prestar contas da segunda parcela dos recursos recebidos por meio do Termo de Compromisso/PAC 0525/2011 - Siafi 671258, firmado entre a Funasa e a Prefeitura Municipal de Bom Jardim/MA, resultou na não comprovação da boa e regular aplicação dos recursos, e, consequentemente, na impugnação parcial das despesas, e, assim, em prejuízo ao Erário no valor de R$ 250.000,00.
b) realizar a citação do Município de Bom Jardim/MA (CNPJ: 06.229.975/0001-72) , com fundamento nos arts. 10, § 1º, e 12, incisos I e II, da Lei 8.443/1992 c/c o art. 202, incisos I e II, do RI/TCU, para que, no prazo de quinze dias, apresente alegações de defesa e/ou recolha, aos cofres do Tesouro Nacional, a quantia abaixo indicada, atualizada monetariamente a partir da respectiva data até o efetivo recolhimento, abatendo-se na oportunidade a quantia eventualmente ressarcida, na forma da legislação em vigor, em decorrência da irregularidade descrita abaixo:
	VALOR ORIGINAL (Real) 
	DATA DA OCORRÊNCIA 
	DÉBITO/CREDITO 

	R$ 1.600,77
	31/12/2012
	Débito 

Valor total do débito atualizado até 20/8/2018: R$ 2.266,85.
Irregularidade: não recolhimento do saldo remanescente de aplicação financeira referente à primeira parcela dos recursos transferidos por força do Termo de Compromisso/PAC 0525/2011 - Siafi 671258, no valor de R$ 1.600,77.
Cofre credor: Tesouro Nacional.
Responsável: Município de Bom Jardim/MA (CNPJ: 06.229.975/0001-72) .
Dispositivos violados: parágrafo único do art. 70 da Constituição Federal; art. 93 do Decreto-Lei 200/67; § 3º do art. 56 da Portaria Interministerial MPOG/MF/CGU 127/2008, com a redação dada pela Portaria 534, de 30/12/2009 e Cláusula Segunda do Termo de Aprovação Formal do Termo de Compromisso/PAC.
Conduta - Município de Bom Jardim/MA: não recolher o saldo remanescente de aplicação financeira referente à primeira parcela dos recursos transferidos por força do Termo de Compromisso/PAC 0525/2011 - Siafi 671258, no valor de R$ 1.600,77.
Nexo de causalidade - Município de Bom Jardim/MA: o não recolhimento do saldo remanescente de aplicação financeira referente à primeira parcela dos recursos transferidos por força do Termo de Compromisso/PAC 0525/2011 - Siafi 671258, firmado entre a Funasa e a Prefeitura Municipal de Bom Jardim/MA, resultou em prejuízo ao Erário no valor de R$ 1.600,77.
c) ouvir a Srª Lidiane Leite da Silva (CPF: XXX.820.053-XX) , ex-Prefeita Municipal de Bom Jardim/MA, no período de 1/1/2013 a 27/8/2015, em audiência, com fundamento nos arts. 10, § 1º, e 12, incisos I e III, da Lei 8.443/1992 c/c o art. 202, incisos I e III, do RI/TCU, para que, no prazo de quinze dias, apresente razões de justificativa quanto à irregularidade descrita abaixo. 
Irregularidade: não cumprimento do prazo estipulado para a prestação de contas da primeira parcela dos recursos recebidos por meio do Termo de Compromisso/PAC 0525/2011 - Siafi 671258, expirado em 28/2/2014.
Conduta: descumprir o prazo estipulado, 28/2/2014, para prestação de contas da primeira parcela dos valores transferidos por meio do Termo de Compromisso/PAC 0525/2011 - Siafi 671258.
Dispositivos violados: parágrafo único do art. 70 da Constituição Federal; art. 93 do Decreto-Lei 200/67; § 3º do art. 56 da Portaria Interministerial MPOG/MF/CGU 127/2008, com a redação dada pela Portaria 534, de 30/12/2009 e Cláusula Terceira do Termo de Compromisso/PAC.
12.	Em cumprimento ao pronunciamento da unidade (peça 6) , foram realizadas as citações e audiência conforme quadro a seguir:
	Responsável
	Citação
	Recebimento
	Origem do endereço

	Lidiane Leite da Silva
	Ofício 3034/2018 (peça 14) 
	'Endereço insuficiente' (peças 18 e 23) 
	Receita Federal (peça 12) 

		Ofício 1648/2018 (peça 8) 
	'Número Inexistente (peças 10 e 11) 
	Base de dados do TCU (peça 13) 

		Ofício 3033/2018 (peça 15) 
	12/12/2019 (peça 21) 
	
		Ofício 3032/2018 (peça 16) 
	'Desconhecido' (peças 19 e 22) 
	
		Ofício 3031/2018 (peça 17) 
	12/12/2018 (peça 20) 
	
		Edital 1541/2020 (peça 26) 
	25/9/2020 (peça 27) 
	---

	Município de Bom Jardim - MA
	Ofício 1649/2018 (peça 7) 
	Data ilegível (peça 9) 
	Receita Federal (peça 29) 

		Ofício 3888/2021 (peça 30) 
	2/3/2021 (peça 31) 
	
13.	Transcorrido o prazo regimental fixado, os responsáveis permaneceram silentes, operando-se, portanto, os efeitos da revelia, dando-se prosseguimento ao processo, nos termos do art. 12, §3º, da Lei 8.443/1992.
EXAME TÉCNICO
14.	Preliminarmente, cumpre tecer breves considerações sobre a forma como são realizadas as comunicações processuais no TCU. A esse respeito, destacam-se o art. 179, do Regimento Interno do TCU (Resolução 155, de 4/12/2002) e os arts. 3º e 4º, inciso III, § 1º, da Resolução TCU 170, de 30 de junho de 2004, in verbis:
Resolução 155/2002 (Regimento Interno) :
Art. 179. A citação, a audiência ou a notificação, bem como a comunicação de diligência, far se-ão:
I - mediante ciência da parte, efetivada por servidor designado, por meio eletrônico, fac-símile, telegrama ou qualquer outra forma, desde que fique confirmada inequivocamente a entrega da comunicação ao destinatário;
II - mediante carta registrada, com aviso de recebimento que comprove a entrega no endereço do destinatário;
III - por edital publicado no Diário Oficial da União, quando o seu destinatário não for localizado
 (...) 
Resolução TCU 170/2004:
Art. 3º As comunicações serão encaminhadas aos seus destinatários por meio de:
I - correio eletrônico, fac-símile ou telegrama;
II - servidor designado;
III - carta registrada, com aviso de recebimento;
IV - edital publicado no Diário Oficial da União, quando o seu destinatário não for localizado, nas hipóteses em que seja necessário o exercício de defesa'.
 (...) 
Art. 4º. Consideram-se entregues as comunicações:
I - efetivadas conforme disposto nos incisos I e II do artigo anterior, mediante confirmação da ciência do destinatário;
II - realizadas na forma prevista no inciso III do artigo anterior, com o retorno do aviso de recebimento, entregue comprovadamente no endereço do destinatário;
III - na data de publicação do edital no Diário Oficial da União, quando realizadas na forma prevista no inciso IV do artigo anterior.
§ 1º O endereço do destinatário deverá ser previamente confirmado mediante consulta aos sistemas disponíveis ao Tribunal ou a outros meios de informação, a qual deverá ser juntada ao respectivo processo.
15.	Portanto, a validade da citação via postal não depende de que o aviso de recebimento seja assinado pelo próprio destinatário da comunicação, o que dispensa, no caso em tela, a entrega do AR em 'mãos próprias'. A exigência da norma é no sentido de o Tribunal verificar se a correspondência foi entregue no endereço correto, residindo aqui a necessidade de certeza inequívoca. 
16.	Não é outra a orientação da jurisprudência do TCU, conforme se verifica nos julgados a seguir transcritos:
São válidas as comunicações processuais entregues, mediante carta registrada, no endereço correto do responsável, não havendo necessidade de que o recebimento seja feito por ele próprio (Acórdão 3648/2013-TCU-Segunda Câmara, Relator Ministro José Jorge) ;
É prescindível a entrega pessoal das comunicações pelo TCU, razão pela qual não há necessidade de que o aviso de recebimento seja assinado pelo próprio destinatário. Entregando se a correspondência no endereço correto do destinatário, presume-se o recebimento da citação. (Acórdão 1019/2008-TCU-Plenário, Relator Ministro Benjamin Zymler) ;
As comunicações do TCU, inclusive as citações, deverão ser realizadas mediante Aviso de Recebimento - AR, via Empresa Brasileira de Correios e Telégrafos, bastando para sua validade que se demonstre que a correspondência foi entregue no endereço correto. (Acórdão 1526/2007-TCU-Plenário, Relator Ministro Aroldo Cedraz) .
17.	A validade do critério de comunicação processual do TCU foi referendada pelo Supremo Tribunal Federal, nos termos do julgamento do MS-AgR 25.816/DF, por meio do qual se afirmou a desnecessidade da ciência pessoal do interessado, entendendo-se suficiente a comprovação da entrega do 'AR' no endereço do destinatário:
EMENTA: AGRAVO REGIMENTAL. MANDADO DE SEGURANÇA. DESNECESSIDADE DE INTIMAÇÃO PESSOAL DAS DECISÕES DO TRIBUNAL DE CONTAS DA UNIÃO. ART. 179 DO REGIMENTO INTERNO DO TCU. INTIMAÇÃO DO ATO IMPUGNADO POR CARTA REGISTRADA, INICIADO O PRAZO DO ART. 18 DA LEI nº 1.533/51 DA DATA CONSTANTE DO AVISO DE RECEBIMENTO. DECADÊNCIA RECONHECIDA. AGRAVO IMPROVIDO.
O envio de carta registrada com aviso de recebimento está expressamente enumerado entre os meios de comunicação de que dispõe o Tribunal de Contas da União para proceder às suas intimações.
O inciso II do art. 179 do Regimento Interno do TCU é claro ao exigir apenas a comprovação da entrega no endereço do destinatário, bastando o aviso de recebimento simples.
18.	No caso vertente, a citação por edital da Sra. Lidiane Leite da Silva foi precedida da tentativa infrutífera de citá-la em seu endereço constante da base de dados da Receita Federal e da base de dados do TCU, conforme quadro do item 12. Registre-se que houve efetivo recebimento dos Ofícios 3031/2018 e 3033/2018 (peças 15 e 17) , encaminhados a outros endereços da responsável (peça 13) . Quanto ao município, sua citação foi encaminhada ao endereço constante da base de dados da Receita Federal e efetivamente recebida, conforme quadro do item 12.
19.	Quanto ao mérito, nos processos do TCU, a revelia não conduz à presunção de que seriam verdadeiras todas as imputações levantadas contra os responsáveis, diferentemente do que ocorre no processo civil, em que a revelia do réu opera a presunção da verdade dos fatos narrados pelo autor. Dessa forma, a avaliação da responsabilidade dos agentes não pode prescindir da prova existente no processo ou para ele carreada. 
20.	Ao não apresentar suas defesas, os responsáveis deixaram de produzir prova quanto à regularidade da aplicação dos recursos do convênio, em afronta às normas que impõem aos jurisdicionados a obrigação legal de, sempre que demandados pelos órgãos de controle, apresentarem os documentos que demonstrem a correta utilização das verbas públicas, a exemplo do contido no art. 93 do Decreto-Lei 200/67: 'Quem quer que utilize dinheiros públicos terá de justificar seu bom e regular emprego na conformidade das leis, regulamentos e normas emanadas das autoridades administrativas competentes.' 
21.	Considerando o princípio da verdade real que rege a atuação desta Corte, ainda que as alegações de defesa não tenham sido apresentadas pelo responsável, a revelia não afasta a obrigatoriedade da análise dos elementos probatórios disponíveis nos autos, conforme reiterados acórdãos do Tribunal (Acórdão 163/2015-TCU-Segunda Câmara, Rel.  Min. Subst. André de Carvalho; 2.685/2015 - 2ª Câmara, Rel. Min. Raimundo Carreiro; 2.801/2015 - 1ª Câmara, Rel. Min. Walton Alencar Rodrigues; 4.340/2015 - 1ª Câmara, Rel. Min. Subst. Weder de Oliveira e 5.537/2015 - 1ª Câmara, Rel. Min. Subst. Weder de Oliveira) . Assim, procurou-se buscar, em manifestações do responsável na fase interna desta Tomada de Contas Especial, se havia argumentos que pudessem ser aproveitados em seu favor.	
22.	Reexaminando os autos, observa-se a Sra. Lidiane Leite da Silva foi notificada na fase interna (item 6) , tendo optado pelo silêncio. Quanto ao município, não foi notificado na fase interna. Assim, não encontramos nenhum outro argumento nos autos que possa vir a ser analisado e posteriormente utilizado para afastar as irregularidades apontadas. 
23.	Vale ressaltar que a pretensão punitiva do TCU, conforme Acórdão 1441/2016-TCU-Plenário, que uniformizou a jurisprudência acerca dessa questão, subordina-se ao prazo geral de prescrição indicado no art. 205 do Código Civil, que é de 10 anos, contado da data de ocorrência da irregularidade sancionada, nos termos do art. 189 do Código Civil, sendo este prazo interrompido pelo ato que ordenar a citação, a audiência ou a oitiva do responsável. No caso em exame, o prazo final para apresentação da prestação de contas se deu em 28/2/2014. Tendo sido o ato de ordenação da citação assinado em 27/8/2018 (peça 6) , não houve o decurso de prazo superior a 10 anos. Portanto, não ocorreu a prescrição da pretensão punitiva.
24.	Em se tratando de processo em que a parte interessada não se manifestou acerca das irregularidades imputadas, não há elementos para que se possa efetivamente aferir e reconhecer a ocorrência de boa-fé na conduta dos responsáveis ou de quaisquer outros excludentes de culpabilidade, podendo o Tribunal, desde logo, proferir o julgamento de mérito pela irregularidade das contas, nos termos dos §§ 2º e 6º do art. 202 do Regimento Interno do TCU. (Acórdão 133/2015-TCU-Primeira Câmara, Rel. Min. Bruno Dantas; 2.455/2015 - 1ª Câmara, Rel. Min. Bruno Dantas; 3.604/2015 - 1ª Câmara, Rel. Min. Bruno Dantas; 5.070/2015 - 2ª Câmara, Rel. Min. Subst. André de Carvalho e 2.424/2015 - Plenário, Rel. Min. Benjamin Zymler) .
25.	Dessa forma, a Sra. Lidiane Leite da Silva e o Município de Bom Jardim/MA devem ser considerados revéis, nos termos do art. 12, §3º, da Lei 8.443/1992.
Sobre a responsabilização do Município de Bom Jardim/MA
26.	A citação do município se deu em razão da não devolução dos rendimentos de aplicação financeira da 1ª parcela do convênio, no total de R$ 1.600,77.
27.	Na fase em que se encontra o processo, deveria ser concedido ao município novo e improrrogável prazo para recolhimento da dívida, prolatando-se acórdão nesse sentido, que resultaria em nova notificação ao ente federado.
28.	Em que pese já ter sido o município citado, entendemos que a baixa materialidade do dano não recomenda a adoção de esforços adicionais do Tribunal na busca pelo ressarcimento do dano, que demandaria a prolação de novo acórdão, nova notificação e instrução subsequente, que certamente custarão ao erário soma superior ao dano apurado.
29.	Nesse sentido, entendemos razoável aplicar ao caso o princípio da bagatela, para afastar o débito apurado, conforme enunciados a seguir transcritos, bem como o princípio da economia processual, conforme previsto no art. 93 da Lei 8.443/1992:
Acórdão 143/2008-TCU-Segunda Câmara, Rel. Min. Benjamin Zymler
Em situações nas quais o município se beneficia com a permanência, em conta bancária, de saldo de recursos federais transferidos por meio do convênio, cabe-lhe restituir os valores devidos. A baixa materialidade permite a aplicação dos princípios da insignificância e da economia processual, de maneira a desconsiderar o débito apurado para fins de cobrança.
Acórdão 2508/2018-TCU-Segunda Câmara, Rel. Min. Aroldo Cedraz
O princípio da bagatela pode ser aplicado para o afastamento de débito quando presentes os seguintes requisitos: (i) mínima ofensividade da conduta do agente; (ii) nenhuma periculosidade social da ação; (iii) reduzido grau de reprovabilidade do comportamento; (iv) inexpressividade da lesão jurídica provocada.
Art. 93. A título de racionalização administrativa e economia processual, e com o objetivo de evitar que o custo da cobrança seja superior ao valor do ressarcimento, o Tribunal poderá determinar, desde logo, o arquivamento do processo, sem cancelamento do débito, a cujo pagamento continuará obrigado o devedor, para que lhe possa ser dada quitação.
Cumulatividade de multas 
30.	Quanto à possibilidade de aplicação cumulativa das multas dos arts. 57 e 58, inciso I, da Lei 8.443/1992, ainda que seja adequada a realização de citação e audiência do responsável, por força do disposto no art. 209, §4º, do Regimento Interno do TCU, o Tribunal reconhece que existe relação de subordinação entre as condutas de 'não comprovação da aplicação dos recursos' e de 'omissão na prestação de contas', sendo a primeira consequência da segunda, o que enseja, na verificação das duas irregularidades, a aplicação da multa do art. 57, com o afastamento da multa do art. 58, inciso I, em atenção ao princípio da absorção (Acórdão 9579/2015-TCU-Segunda Câmara, Relator Ministro Vital do Rêgo; Acórdão 2469/2019-TCU-Primeira Câmara, Relator Ministro Augusto Sherman) .
31.	Conforme leciona Cezar Bitencourt (Tratado de Direito Penal: parte geral - 8ª Edição - São Paulo: Saraiva, 2003. Pg. 565) , na absorção, ' (...) a pena do delito mais grave absorve a pena do delito menos grave, que deve ser desprezada'. No caso concreto, a 'omissão no dever de prestar contas', embora seja uma irregularidade autônoma, funciona como fase ou meio para a consecução da 'não comprovação da aplicação dos recursos', havendo clara relação de interdependência entre essas condutas. Dessa forma, recaindo as duas ocorrências num mesmo gestor, deve prevalecer a pena do delito mais grave, qual seja, a multa do art. 57, da Lei 8.443/1992.
32.	Cumpre observar, ainda, que a conduta dos responsáveis, consistente nas irregularidades 'não comprovação da boa e regular aplicação dos recursos federais repassados em face da omissão no dever de prestar contas' e 'não cumprimento do prazo para apresentação de prestação de contas pelo gestor dos recursos', configura violação não só às regras legais, mas também aos princípios basilares da administração pública, eis que, em última análise, ocorre o comprometimento da necessária satisfação à sociedade sobre o efetivo emprego dos recursos públicos postos à disposição da municipalidade, por força do instrumento de repasse em questão. Nesses casos, em que fica evidente a falta de transparência e lisura, não há como afastar as suspeitas sempre presentes de que a totalidade dos recursos públicos federais, transferida ao município, tenha sido integralmente desviada, em prol de gestor ímprobo, ou de pessoas por ele determinadas, a revelar grave inobservância de dever de cuidado no trato com a coisa pública, isto é, ato praticado com culpa grave, pois, na espécie, a conduta do responsável se distancia daquela que seria esperada de um administrador público minimante diligente, num claro exemplo de erro grosseiro a que alude o art. 28 do Decreto-lei 4.657/1942 (Lei de Introdução às Normas do Direito Brasileiro) , incluído pela Lei 13.655/2018 (Acórdão 1689/2019-TCU-Plenário, Relator: Ministro Augusto Nardes; Acórdão 2924/2018-TCU-Plenário, Relator: Ministro José Mucio Monteiro; Acórdão 2391/2018-TCU-Plenário, Relator: Ministro Benjamin Zymler) .
CONCLUSÃO
33.	Em face da análise promovida na seção 'Exame Técnico', verifica-se que os responsáveis não lograram comprovar a boa e regular aplicação dos recursos. Instados a se manifestar, optaram pelo silêncio, configurando a revelia, nos termos do § 3º, do art. 12, da Lei 8.443/1992. Ademais, inexistem nos autos elementos que demonstrem a boa-fé do responsável ou a ocorrência de outras excludentes de culpabilidade.
34.	Quanto ao Município de Bom Jardim/MA, entendemos razoável que seja afastado o dano atribuído ao ente federado, em função do princípio da bagatela, devendo suas contas ser julgadas regulares.
35.	Verifica-se também que não houve a prescrição da pretensão punitiva, conforme análise realizada no item 23.
36.	Tendo em vista que não constam dos autos elementos que permitam reconhecer a boa-fé da Sra. Lidiane Leite da Silva, sugere-se que as suas contas sejam julgadas irregulares, nos termos do art. 202, § 6º, do Regimento Interno do TCU, com a imputação do débito atualizado monetariamente e acrescido de juros de mora, nos termos do art. 202, § 1º do Regimento Interno do TCU, com a aplicação da multa prevista no art. 57 da Lei 8.443/1992.
37.	Registramos que, em se tratando de recursos do Programa de Aceleração do Crescimento - PAC, o cofre credor da dívida é o Tesouro Nacional, nos termos do art. 6º, § 2º, da Lei 11.578/2007, que dispõe sobre a transferência obrigatória de recursos financeiros para a execução pelos Estados, Distrito Federal e Municípios de ações do Programa de Aceleração do Crescimento - PAC.
PROPOSTA DE ENCAMINHAMENTO
38.	Diante do exposto, submetem-se os autos à consideração superior, propondo ao Tribunal:
a)	considerar revéis a Sra. Lidiane Leite da Silva (CPF: XXX.820.053-XX) , Prefeita Municipal de Bom Jardim/MA, no período de 1/1/2013 a 27/8/2015 e o Município de Bom Jardim/MA (CNPJ: 06.229.975/0001-72) , para todos os efeitos, dando-se prosseguimento ao processo, com fulcro no art. 12, § 3º, da Lei 8.443/1992; 
b)	nos termos do art. 93 da Lei 8.443/1992, arquivar os autos em relação ao Município de Bom Jardim/MA, sem cancelamento do débito, a cujo pagamento continuará obrigado o responsável, para que lhe possa ser dada quitação;
c)	com fundamento nos arts. 1º, inciso I, 16, inciso III, alíneas 'a' e 'c', da Lei 8.443/1992 c/c os arts. 19 e 23, inciso III, da mesma Lei, e com arts. 1º, inciso I; 209, incisos I e III; 210 e 214, inciso III, do Regimento Interno, julgar irregulares as contas de Lidiane Leite da Silva (CPF: XXX.820.053-XX) , Prefeita Municipal de Bom Jardim/MA, no período de 1/1/2013 a 27/8/2015, condenando-a ao pagamento das importâncias a seguir especificadas, atualizadas monetariamente e acrescidas dos juros de mora, calculadas a partir das datas discriminadas até a data da efetiva quitação do débito, fixando-lhe o prazo de quinze dias, para que comprove, perante o Tribunal, o recolhimento das referidas quantias aos cofres do Tesouro Nacional, nos termos do art. 23, inciso III, alínea 'a', da citada lei, c/c o art. 214, inciso III, alínea 'a', do Regimento Interno do TCU; 
	VALOR ORIGINAL (R$) 
	DATA DA OCORRÊNCIA

	250.000,00
	29/1/2013

d)	aplicar à Sra. Lidiane Leite da Silva (CPF: XXX.820.053-XX) , a multa prevista no art. 57 da Lei 8.443/1992 c/c o art. 267 do Regimento Interno do TCU, fixando-lhe o prazo de quinze dias, a contar da notificação, para que comprove, perante o Tribunal (art. 214, III, alínea 'a', do Regimento Interno do TCU) , o recolhimento da dívida aos cofres do Tesouro Nacional, atualizada monetariamente desde a data do acórdão que vier a ser proferido por este Tribunal até a data do efetivo recolhimento, se paga após o vencimento, na forma da legislação em vigor;
e)	autorizar, desde logo, a cobrança judicial das dívidas, caso não atendida a notificação, na forma do disposto no art. 28, inciso II, da Lei 8.443/1992;
f)	autorizar também, desde logo, se requerido, com fundamento no art. 26, da Lei 8.443, de 1992, c/c o art. 217, §§ 1º e 2º do Regimento Interno do TCU, o parcelamento da (s) dívida (s) em até 36 parcelas, incidindo, sobre cada parcela, corrigida monetariamente, os correspondentes acréscimos legais, fixando-lhe o prazo de quinze dias, a contar do recebimento da notificação, para comprovar, perante o Tribunal, o recolhimento da primeira parcela, e de trinta dias, a contar da parcela anterior, para comprovar os recolhimentos das demais parcelas, devendo incidir, sobre cada valor mensal, atualizado monetariamente, os juros de mora devidos, no caso do débito, na forma prevista na legislação em vigor, alertando o responsável de que a falta de comprovação do recolhimento de qualquer parcela importará o vencimento antecipado do saldo devedor, nos termos do § 2º do art. 217 do Regimento Interno deste Tribunal; 
g)	esclarecer à Sra. Lidiane Leite da Silva (CPF: XXX.820.053-XX) que, caso se demonstre, por via recursal, a correta aplicação dos recursos, mas não se justifique a omissão da prestação de contas, o débito poderá ser afastado, mas permanecerá a irregularidade das contas, dando-se ensejo à aplicação da multa prevista no art. 58, inciso I, da Lei 8.443/1992;
h)	enviar cópia do Acórdão que vier a ser proferido à Fundação Nacional de Saúde e aos responsáveis, para ciência, bem como à Procuradoria da República no Estado do Maranhão, nos termos do § 3º do art. 16 da Lei 8.443/1992, c/c o § 7º do art. 209 do Regimento Interno do TCU, para adoção das medidas cabíveis;
i)	informar à Procuradoria da República no Estado do Maranhão e aos responsáveis, que a presente deliberação, acompanhada do Relatório e do Voto que a fundamenta, está disponível para a consulta no endereço www.tcu.gov.br/acordaos, além de esclarecer que, caso requerido, o TCU poderá fornecer sem custos as correspondentes cópias, de forma impressa; e
j)	informar à Procuradoria da República no Estado do Maranhão que, nos termos do parágrafo único do art. 62 da Resolução TCU 259/2014, os procuradores e membros do Ministério Público credenciados nesta Corte podem acessar os presentes autos de forma eletrônica e automática, ressalvados apenas os casos de eventuais peças classificadas como sigilosas, as quais requerem solicitação formal."
2.	O Ministério Público concordou parcialmente com a proposta da unidade técnica, conforme parecer a seguir (peça 36) :
"7.	Considerando a subsistência da omissão no dever de prestar contas, o débito quantificado nos autos e a revelia da Sra. Lidiane Leite da Silva, anuo às razões que nortearam a proposta da unidade técnica. Já no tocante à proposta de arquivamento dos autos em relação ao município, observo que o Tribunal tem decidido por julgar regulares com ressalva as contas do responsável, dando-lhe quitação, quando o caso concreto autoriza a aplicação dos princípios da razoabilidade, da proporcionalidade, da insignificância e da racionalização processual, a exemplo dos Acórdão 5387/2021-TCU-Primeira Câmara, 3.001/2021-2ª Câmara, 425/2021-Plenário, 6.681/2020-1ª Câmara, 4.538/2020-Plenário, 3.740/2019-1ª Câmara, 2.273/2019-2ª Câmara, 1.518/2018-1ª Câmara, entre outros.
8.	Ante o exposto, este membro do Ministério Público de Contas junto ao TCU manifesta-se de acordo com a proposta da Secex-TCE (peças 33, p. 9-10; 34 e 35) , sugerindo, contudo, julgar regulares com ressalva as contas do Município de Bom Jardim/MA, com fundamento no art. 16, inciso II, da Lei 8.443/1992, dando-lhe quitação."
É o Relatório.

não há.

Procurador Sergio Ricardo Costa Caribé.

TOMADA DE CONTAS ESPECIAL. FUNASA. TERMO DE COMPROMISSO. SISTEMA DE ESGOTAMENTO SANITÁRIO. EXECUÇÃO PARCIAL. OMISSÃO NO DEVER DE PRESTAR CONTAS. NÃO DEVOLUÇÃO DO SALDO REMANESCENTE. CITAÇÃO DA EX-PREFEITA E DO MUNICÍPIO. REVELIA DOS RESPONSÁVEIS. CONTAS IRREGULARES, CONDENAÇÃO EM DÉBITO E MULTA DA EX-GESTORA. PRINCÍPIO DA BAGATELA. CONTAS REGULARES COM RESSALVA DO MUNICÍPIO.

TOMADA DE CONTAS ESPECIAL (TCE)

Secretaria de Controle Externo de Tomada de Contas Especial (SecexTCE).

Trata-se de Tomada de Contas Especial instaurada pela Fundação Nacional de Saúde (Funasa) em desfavor de Lidiane Leite da Silva e de Malrinete dos Santos Matos, Prefeitas de Bom Jardim/MA de 1/1/2013 a 27/8/2015 e de 28/8/2015 a 31/12/2016, respectivamente, em razão da impugnação parcial das despesas do Termo de Compromisso/PAC 0525/2011 (Siafi 671258) (peça 2, pp. 154-157) , firmado entre a Funasa e o Ente Municipal.
2.	O ajuste teve por objeto a execução de Sistema de Esgotamento Sanitário (MSD) , conforme plano de trabalho (peça 2, pp. 37-39 e 45-56) , com vigência de 30/12/2011 a 30/12/2013 e prazo para apresentação da prestação de contas até 28/2/2014.
3.	Firmado no valor de R$ 500.000,00 à conta do órgão concedente, sem contrapartida do convenente, a liberação se deu por duas ordens bancárias de R$ 250.000,00 cada, em 5/4/2012 (peça 2, p. 74) e 25/1/2013 (peça 2, p. 111) .
4.	A Funasa fiscalizou o objeto em três oportunidades na gestão antecessora (2008-2012) , tendo atestado a execução de 51% em 21/12/2012, conforme Relatório de Visita Técnica nº 3 (peça 2, pp. 102-105) , quando a única pendência relatada foi a não apresentação do diário de obras. O objeto voltou a ser fiscalizado em meados do ano de 2014, em 2/6 e 23/6, conforme relatórios à peça 2, páginas 127-128, 144-145 e 191-192, documentos que apontam que a sua execução não sofreu qualquer evolução desde o ano de 2012.
5.	Pareceres técnicos e financeiros emitidos pela Funasa (peça 2, p. 184; peça 3, pp. 63-65 e 96-97) evidenciaram a paralização da obra, aprovando a primeira parcela do repasse, correspondente aos 50% executados na gestão antecessora, mas reprovando os R$ 250.000,00 referentes à segunda parcela, ante a omissão no dever de prestar contas, atribuindo-se a responsabilidade a Lidiane Leite da Silva, prefeita que geriu os recursos. Além disso, imputou-se responsabilidade à sua sucessora, Malrinete dos Santos Matos, quanto à necessidade de devolução de R$ 1.600,77, referentes a rendimentos oriundos de aplicação financeira da primeira parcela, ainda remanescentes na conta corrente do convênio.
6.	Esgotadas as medidas administrativas internas visando a apresentação das contas ou justificativas, ou obtenção do ressarcimento ao erário, foi instaurada a presente TCE, cujo relatório do tomador de contas especial anui aos citados pareceres (peça 3, pp. 117-122) .
7.	No âmbito desta Corte de Contas, na instrução à peça 4, na análise dos autos, conclui-se pelo afastamento da responsabilidade de Malrinete dos Santos Matos, uma vez que ela havia adotado as medidas de resguardo do patrimônio público, impetrando a devida ação civil pública de improbidade administrativa em desfavor de sua antecessora (peça 2, p. 199, e peça 3, pp. 1-19) , além de instaurar processo de tomada de contas especial pela omissão de prestar as contas da segunda parcela transferida.
8.	Quanto ao débito no valor de R$ 1.600,77, correspondente ao não recolhimento do saldo de rendimento da aplicação financeira da primeira parcela dos recursos, entendeu-se que a responsabilidade deveria recair sobre o ente federado, por ser o real beneficiário da irregularidade, estando ainda tais valores creditados na conta corrente do convênio, administrada pela prefeitura.
9.	Em cumprimento ao despacho do Secretário da SecexTCE (peça 6) , de 27/8/2018, os responsáveis foram citados pelos fatos acima narrados, e a ex-gestora ainda chamada em audiência pelo não cumprimento do prazo estipulado para a prestação de contas da primeira parcela dos recursos (peça 32) .
10.	Transcorrido o prazo regimental, Lidiane Leite da Silva e a Prefeitura Municipal de Bom Jardim/MA não se manifestaram, sendo considerados revéis, nos termos do art. 12, §3º, da Lei 8.443/1992.
11.	A unidade técnica propõe, assim, que as contas da ex-gestora sejam julgadas irregulares e que seja condenada em débito, aplicando-lhe ainda a multa prevista no art. 57 da Lei 8443/1992.
12.	Quanto ao Município, em função do princípio da bagatela, a unidade técnica sugere que seja afastado o débito, arquivando-se os autos em relação ao ente público, sem cancelamento do débito. Divergindo quanto a esse ponto, o Ministério Público junto ao TCU, Procurador Sérgio Ricardo Costa Caribé, propõe que as contas do Município sejam julgadas regulares com ressalva, considerando que "o Tribunal tem decidido por julgar regulares com ressalva as contas do responsável, dando-lhe quitação, quando o caso concreto autoriza a aplicação dos princípios da razoabilidade, da proporcionalidade, da insignificância e da racionalização processual, a exemplo dos Acórdão 5387/2021-TCU-Primeira Câmara, 3.001/2021-2ª Câmara, 425/2021-Plenário, 6.681/2020-1ª Câmara, 4.538/2020-Plenário, 3.740/2019-1ª Câmara, 2.273/2019-2ª Câmara, 1.518/2018-1ª Câmara, entre outros".
13.	Feito esse breve resumo da situação dos autos, acolho a proposta de encaminhamento formulada pela SecexTCE, com o ajuste sugerido pelo MP/TCU, cuja análise adoto como minhas razões de decidir.
14.	Como visto, até o terceiro relatório de visita técnica, de 11/12/2012, metade da vigência do ajuste, ainda na gestão antecessora à das responsáveis ora arroladas, o objeto se encontrava com a metade já executada, sem qualquer pendência relevante, com a aplicação de 50% dos recursos previstos, denotando-se que o termo de compromisso se desenvolvia da forma desejada por ambas as partes, convenente e concedente.
15.	A gestora sucessora, Lidiane Leite da Silva, recebeu os 50% restantes dos recursos, não deu andamento às obras, não providenciou a devolução dos valores transferidos na sua gestão, não apresentou as contas correspondentes e não compareceu aos autos para oferecer suas alegações de defesa. Ressalto aqui que o prazo limite para a apresentação da prestação de contas expirou em 28/12/2014 e que a sua gestão findou em 27/8/2015.
16.	A jurisprudência desta Corte é firme quanto à responsabilidade pessoal do gestor em prestar contas dos recursos federais por ele geridos. É um dever constitucional e legal, que o submete ao dever de demonstrar o correto emprego dos valores públicos, nos termos do art. 70, parágrafo único, e 37, caput, da Constituição Federal e do art. 93 do Decreto Lei 200/1967.
17.	Dessa forma, inexistindo nos autos elementos que permitam concluir pela ocorrência de boa-fé ou de outros excludentes de culpabilidade em sua conduta, em consonância com a unidade técnica e com o representante do Ministério Público junto a esta Corte, propugno por que as contas do Lidiane Leite da Silva sejam julgadas irregulares e que seja condenada em débito.
18.	Considerando que não houve o transcurso do prazo decenal para a prescrição da pretensão punitiva, em conformidade com o Acórdão 1441/2016-TCU-Plenário, haja vista que o prazo limite para a apresentação das contas foi 28/2/2014 e o despacho que autorizou a citação de 28/8/2018, defendo que seja aplicada à responsável a multa prevista no art. 57 da Lei 8.443/1992.
19.	Acolho a proposta do MP/TCU de julgar regulares com ressalva as contas do município. 
20.	Por fim, deixo de acolher a proposta da unidade instrutiva de autorizar, desde já, o parcelamento das dívidas, por entender que essa medida somente deve ser adotada mediante solicitação das partes.
Ante o exposto, manifesto-me por que o Tribunal aprove o Acórdão que ora submeto à apreciação deste Colegiado.
TCU, Sala das Sessões, em 16 de novembro de 2021.
AUGUSTO SHERMAN CAVALCANTI 
Relator